【裁判字號】    95,上訴,1847
【裁判日期】    950706
【裁判案由】    貪污治罪條例等
【裁判全文】
臺灣高等法院刑事判決                95年度上訴字第1847號
上  訴  人  臺灣臺北地方法院檢察署檢察官
被      告  甲○○
選任辯護人  郭憲文律師
上列上訴人因被告貪污治罪條例等案件，不服臺灣臺北地方法院
95年度訴字第250號，中華民國95年 5月3日第一審判決（起訴案
號：臺灣臺北地方法院檢察署94年度偵字第 20156號），提起上
訴，本院判決如下：
    主  文
上訴駁回。
    理  由
一、公訴意旨略以：被告甲○○自92年1月起至94年5月止，擔任
    臺北市政府環境保護局大安區清潔隊新生分隊（下稱大安區
    清潔隊新生分隊）班長，為依法令從事公務之人員，負責主
    管大安區清潔隊新生分隊隊員勤務之排班、派遣、點名，以
    及於每月月底彙整所屬隊員實際到勤或輪休之差勤休假紀錄
    資料，據以為所屬隊員申報加班費等事務。而該隊點名之流
    程，係由班長負責點名，並直接將隊員之出勤狀況登載於點
    名紀錄表上，如被告不在，則由副班長王勳隆或前任班長王
    蓮熙負責點名。詎被告明知依照「臺北市政府及所屬各機關
    員工出差加班注意事項」第 1項之規定，加班之派遣不得浮
    濫虛報，且加班費申報須有加班之事實，竟基於圖利部分清
    潔隊員之概括犯意，自93年1月起至94年4月底止，連續利用
    職務上之機會，在其依職務製作之點名紀錄表上（每半個月
    1 張），將原輪休超過每月規定天數，無法再報領加班費之
    不知情員工廖賜章、劉添福、莊添興、蔡陳月蔭、陳英枝、
    江福仁、張寶林及胡思偉等8 人之輪休、出勤或休假紀錄予
    以變造，使上揭8 人之實際休假天數不致超過應休假天數，
    再藉口原點名記錄表沾污等不實理由，要求不知情之王蓮熙
    、王勳隆重新簽名確認後，據以呈報區隊申請加班費，致上
    開8人共獲得不法利益合計187,455元，因認被告涉犯貪污治
    罪條例第6條第1項第4款之圖利及刑法第216條、第211 條之
    行使變造公文書等罪嫌。
二、按犯罪事實應依證據認定之，無證據不得認定犯罪事實；不
    能證明被告犯罪者，應諭知無罪之判決，刑事訴訟法第 154
    條第2項、第301條第1 項分別定有明文。又事實之認定，應
    憑證據，如未能發現相當證據，或證據不足以證明，自不能
    以推測或擬制之方法，為裁判基礎；且認定犯罪事實所憑之
    證據，雖不以直接證據為限，間接證據亦包括在內，然而無
    論直接證據或間接證據，其為訴訟上之證明，須於通常一般
    之人均不致有所懷疑，而得確信其為真實之程度者，始得據
    為有罪之認定，倘其證明尚未達到此一程度，而有合理之懷
    疑存在致無從使事實審法院獲得有罪之確信時，即應由法院
    為諭知被告無罪之判決（最高法院40年台上字第86號、76年
    度台上字第4986號判例意旨參照）。
三、公訴人認被告涉有上開犯行，無非以被告在臺北市政府環保
    局政風室、法務部調查局及檢察官供述，證人楊明傑、王勳
    隆、王蓮熙、廖賜章、劉添福、莊添興、蔡陳月蔭、陳英枝
    、江福仁、張寶林等人證述，並有大安區清潔隊新生分隊93
    年1月起至94年4月止之原始點名紀錄簿與重新謄寫之點名紀
    錄簿、臺北市政府環保局政風室94年11月15日北市環政室字
    第09450101600 號函檢附加班費統計表等為論據。訊據被告
    固坦承在擔任班長期間，確有在向上級申報隊員之加班費時
    ，重新謄寫隊員點名紀錄表等情，惟堅決否認有圖利及行使
    變造公文書之犯行，辯稱：檢舉人王勳隆、王蓮熙雖有協助
    點名，對於隊員出差勤狀況卻並不完全瞭解，因為隊員輪值
    、排班表均係事先排定，但隊員偶有因臨時勤務而加班之情
    事，公訴人所指8 位隊員因配合度高願意加班，常有原已排
    定休假，卻於星期六、日臨時加班之情況，該8 位隊員均有
    加班之事實，並無圖利隊員之情事；又因為隊員有臨時勤務
    而加班，未能在原始點名簿上實際記載，乃登載在個人桌曆
    上，以致原始點名簿所載與實際出勤狀況有所出入，且因顧
    慮塗改過之原始點名簿過於髒亂，在送交上級單位時有欠雅
    觀，才依照其他班長作法，參照原始點名簿及桌曆所載實際
    之差勤狀況，重新謄寫後呈報上級，這些隊員既有加班之事
    實，又係據實謄寫，自無變造公文書之罪嫌等語。
四、經查：
（一）按被告以外之人於審判外之言詞或書面陳述，除法律有規
      定者外，不得作為證據，刑事訴訟法第159條第1項固有明
      文；惟被告以外之人於偵查中向檢察官所為之陳述，除顯
      有不可信之情況者外，得為證據；被告以外之人於審判外
      之陳述，雖不符同法第 159條之1至之4規定，而經當事人
      於審判程序同意作為證據，法院審酌該言詞陳述或書面陳
      述作成時之情況，認為適當者，亦得為證據。又當事人、
      代理人或辯護人於法院調查證據時，知有第159條第1項不
      得為證據之情形，而未於言詞辯論終結前聲明異議者，視
      為有前項之同意，同法第159條之1第2項、第 159條之5亦
      有明定。查本件證人王勳隆、王蓮熙、廖賜章、劉添福、
      莊添興、蔡陳月蔭、陳英枝、江福仁、張寶林等人於臺北
      市環保局政風室訪談、法務部調查局陳述、偵查中證言，
      固均係被告以外之人審判外之言詞陳述，惟被告於原審及
      本院準備程序中就公訴人所提各項證據之證據能力陳明「
      沒有意見」等語，迄至本院言詞辯論終結前，均未聲明異
      議，本院審酌上開證人於環保局政風室訪談、調查局詢問
      ，均在自由意志下陳述，作為證據，應屬適當，自有證據
      能力。另證人王勳隆、王蓮熙、廖賜章、劉添福、莊添興
      、蔡陳月蔭、陳英枝、江福仁、張寶林等人於偵查中證言
      ，亦均在自由意志下陳述，並經具結，自無顯不可信情形
      ，依法亦有證據能力。
（二）被告自92年1月起至94年5月止，擔任大安區清潔隊新生分
      隊班長，為依法令從事公務之人員，負責主管大安區清潔
      隊新生分隊隊員勤務之排班、派遣、點名，以及於每月月
      底彙整所屬隊員實際到勤或輪休之差勤休假紀錄資料，據
      以為所屬隊員申報加班費等事務；而清潔隊上班時間、休
      假及點名方式均與一般公務員有異，其中上班時間為早上
      5時30分至10時30分，下午為 1時30分至4時30分，休假係
      以每月可休例假日、國定假日之總日數為依據，隊員均依
      班長事先排定之日輪休，而非採取所謂「週休二日」之方
      式；又因為人手不足，每位隊員通常僅事先排定5、6日之
      輪休日，月底再計算未休完之休假日數，俾予班長核算申
      報加班費，並將加班日計算於假日中，即為未輪休之加班
      ，另有正常上班日之逾時加班，每日最多4 小時，再與未
      輪休之加班日合併計算當月之加班時數；至於每日點名次
      數則為5 次，分別係上午5時30分、9時30分、10時30分及
      下午1時30分與4時30分，如有隊員下午要休假，則只點名
      上午5時30分及9時30分共2 次，點名簿上記載「輪休」表
      示休假整天而沒有加班費，記載「休」表示休假半天，實
      際有到工時可以請領半天之加班費；另平時均由被告負責
      點名，星期六、日被告休假時，則由副班長王勳隆或前任
      班長王蓮熙負責點名等情，業據證人即隊員王勳隆、王蓮
      熙、廖賜章、劉添福、莊添興、蔡陳月蔭、陳英枝、江福
      仁、張寶林及前任新生分隊長林竣民等人於原審結證屬實
      ，並經被告與公訴人一致供認無誤，此部分事實自堪以認
      定。
（三）大安區清潔隊新生分隊之工作，除一般例行性清潔工作外
      ，偶有臨時派遣之工作，即在原排訂假日輪休時，又經被
      告派遣支援颱風天清掃、社區垃圾站站崗等臨時勤務之工
      作，通常均是由被告以電話通知，雖未實際派員督導，但
      因清掃區域里長會據實反應，均有確實工作，並無溢領加
      班費等情，業據證人即隊員王勳隆、王蓮熙、廖賜章、劉
      添福、莊添興、蔡陳月蔭、陳英枝、江福仁、張寶林等人
      於臺北市環保局政風室訪談、法務部調查局詢問、檢察官
      訊問及原審證述屬實（見偵卷（一）第13頁至第69頁及原
      審卷第66頁至第76頁）。而證人即大安區義村里里長廖偉
      生於原審證稱：在被告擔任班長期間，我常在假日期間，
      因里內清掃工作、垃圾集中區站點及里內社區活動所留下
      清掃工作，而通知被告派員來處理，尤其是忠孝東路 3段
      248 巷13弄的轉角，晚上10點以後常堆放垃圾，我就打電
      話給被告，請他派員來處理或站崗，有時他說派不出人來
      ，我說沒關係，如果發不出加班費就由我出，但他沒有找
      過我出加班費，而被告派去的清潔隊員前來清掃工作，都
      有照時間完成，我需要什麼被告都能很快的處理，所以我
      覺得他很好用等語（見原審卷第111頁至第114頁）；證人
      即大安區誠安里里長許文進於原審亦證稱：我請他們來處
      理時，有的認識，有的不認識，但他們都穿一樣的背心，
      都是那幾位，依我自己去現場看，一次站點時間是蠻長的
      ，我們社區○○街44號前面，經常有人偷丟垃圾，每天都
      有，所以要請人站崗，有時下午5、6點開始站到隔天凌晨
      12點以後，額外請被告派員清運垃圾的時間不一定等語（
      見原審卷第115頁至第116頁）。證人即前任新生分隊長林
      竣民亦於原審證稱：被告工作非常認真，清潔隊都有臨時
      勤務，而這些臨時勤務亦可能是工作範圍內之事務，因為
      清潔隊人力不足，要維持工作品質，加班是常有之情況，
      我都交代被告直接處理等語（見原審卷第117頁至第119頁
      ）。依上開事證所示，被告確有因轄區內里長請求支援或
      清潔隊分隊長所指示之臨時勤務，派遣配合度較高、願意
      臨時出勤之隊員廖賜章、劉添福、莊添興、蔡陳月蔭、陳
      英枝、江福仁、張寶林等人於假日出任臨時勤務之情形。
      則上開隊員既有因臨時勤務而實際到工，被告為彼等申報
      加班費，即無圖利或行使變造公文書可言。公訴人起訴被
      告將原輪休超過每月規定天數，無法再報領加班費之不知
      情員工廖賜章、劉添福、莊添興、蔡陳月蔭、陳英枝、江
      福仁、張寶林及胡思偉等8 人之輪休、出勤或休假紀錄加
      以變造，使8 人實際休假天數不致超過應休假天數，再藉
      口原點名記錄表沾污等不實理由，要不知情之王蓮熙、王
      勳隆重新簽名確認後，據以呈報區隊申請加班費，致8 人
      共獲得不法利益合計187,455 元，顯與卷內事證不符。
（四）證人即檢舉之隊員王勳隆、王蓮熙不知其他隊員有臨時派
      遣之勤務，且因擔心打草驚蛇，乃未曾在檢舉前向該等隊
      員查證，當時在發現被告重新造冊而要求二人重新簽名時
      ，被告告知係因為如此比較乾淨、比較好作業等情，業據
      證人王勳隆、王蓮熙於原審結證明確（見原審卷第61頁背
      面至第62頁背面、第64頁背面至第65頁正面）。顯見證人
      王勳隆、王蓮熙確因不瞭解其他隊員有臨時派遣之勤務，
      誤以為被告塗改點名記錄簿，並為上開 8位隊員浮報加班
      費而提出檢舉。又證人王蓮熙身為前任班長，任職並長達
      8 年之久，於臺北市環保局政風室訪談及原審亦證稱：通
      常班長均有2本點名紀錄簿，1本是原始的，比較髒亂；另
      1 本因為要送區隊部，所以要再重新寫過，才比較乾淨等
      情（見偵卷（一）第47頁、原審卷第64頁背面）。以證人
      王蓮熙為本案檢舉人，自不可能為偏袒被告之詞，所稱自
      屬可信。被告辯稱：因塗改過於髒亂之原始點名簿送交上
      級單位時有欠雅觀，才重新謄寫後呈報上級等語，應屬實
      情。被告既依從清潔隊內部作業慣例，重新謄寫點名紀錄
      簿，自無變造、偽造公文書之犯意。
（五）被告所屬清潔隊各隊員被派遣臨時勤務時並未點名，並係
      由各里長實際督導等情，已如前述。證人林竣民於原審亦
      證稱：如果說有一個人原本下午排休假，但是晚上臨時被
      派遣勤務，這樣算 8小時以內的加班，有點名紀錄簿，要
      在上面畫一條斜線表示有到工，因為點名簿只有上、下午
      ，沒有晚上這一欄，所以下午原本休假，晚上臨時勤務到
      工，會將下午塗改，晚上到工就在下午那欄畫斜線表示到
      工等語（見原審卷第121頁）。而以非被告點名之94年1月
      9 日為例，原始點名簿中隊員廖賜章欄位蓋上代表休假之
      「休」字（見偵卷（二）第 110頁），塗改後呈報區隊部
      之點名簿則畫上代表到工之斜線，經原審曉諭後，被告即
      能指稱扣案之94年年度週曆中，在94年 1月1、2日所在頁
      背面中（即94年1月3- 9日前1頁），確有隊員廖賜章於 1
      月 9日到工之記載。則以該桌曆密密麻麻記載各隊員於94
      年1─4月間何日到工之情況，該桌曆顯非臨訟虛妄所能製
      作。是以，被告辯稱：隊員出勤、輪休係預先排定，倘有
      臨時勤務加班情況，即未能在點名簿上反應出勤狀況，乃
      登載在桌曆上，以致原始點名簿所載與實際出勤有所出入
      ，始參照原始點名簿及桌曆所載實際出差勤狀況，重新謄
      寫後呈報上級等情，應屬有據。
（六）被告於臺北市環保局政風室訪談時雖自陳：廖賜章等人因
      為平日配合度高，每次要他們取消輪修改為出勤時，他們
      都可以配合，所以我特別給予方便（假日輪休時，他們掃
      到12點即給予8 小時加班，然後下午休假）……但我不知
      道這樣做是違法的，我現在知道錯了等語（見偵卷（二）
      第7頁）。惟清潔隊員每日係自上午5時30分點名後開始工
      作，已如前述。被告上開自白縱屬實情，廖賜章等清潔隊
      員工作至12時許，亦有6、7小時之工作時數。參以證人即
      前任班長王蓮熙於原審亦證稱：一般長官來看分隊的勤務
      是否良好的時候，我們會很認真點名，但一般情形偶而會
      放水，還是會放水等語（見原審卷第66頁正面），益見被
      告上開自白係指廖賜章等人於一般休例假日時配合加班到
      工，為促使彼等加快工作，儘早完工，乃提前1 小時下班
      ，或從寬認定工作時數而言；且被告所為從寬認定工作數
      ，亦屬清潔隊慣例，並為人情之常，自無圖利隊員之主觀
      犯意。
五、公訴人所指93年1月1日原始點名簿載明隊員廖賜章到工，重
    新謄寫後之點名簿卻載明「輪休」之情形，因被告所有93年
    度週曆業已遺失，被告並已不復記憶，致無從查明實際狀況
    。然被告清潔隊原始點名簿與重新謄寫後之點名簿所載，因
    隊員常有臨時派遣勤務，致有差異，業經查明如前；且清潔
    隊員領取之加班費係以重新謄寫上呈之點名簿為依據，倘93
    年1月1日隊員廖賜章確有到工，被告重新謄寫後之點名簿卻
    載明「輪休」，廖賜章將無法領取到工之加班費，廖賜章豈
    有不提出異議之理，被告更無圖利廖賜章之事實。
六、綜上所述，被告因清潔隊員假日輪休係預先排定，卻有於假
    日臨時勤務加班，而未在點名簿上反應實際出勤狀況，乃登
    載在桌曆上，以致原始點名簿所載與實際出勤有所出入；被
    告於桌曆上詳細記載各隊員於94年1─4月間何日到工之情況
    ，顯非臨訟虛妄所能製作。且因原始點名簿塗改過於髒亂，
    送交上級單位時有欠雅觀，乃從清潔隊內部作業慣例，參照
    原始點名簿及桌曆所載實際出差勤狀況，重新謄寫後呈報上
    級，自無偽造公文書可言。而因隊員廖賜章、劉添福、莊添
    興、蔡陳月蔭、陳英枝、江福仁、張寶林等人於假日出任臨
    時勤務，為促使彼等加快工作，儘早完工，乃提前1 小時下
    班，或從寬認定工作時數，係屬清潔隊慣例，並為人情之常
    ，自無圖利之主觀犯意。公訴人所舉證據，顯未達通常一般
    人均不致有所懷疑，而得確信被告有本件犯罪之程度，基於
    無罪推定原則，自應為被告無罪之判決。原審調查結果，以
    不能證明被告犯罪，而為無罪之諭知，經核並無違誤。
七、公訴人上訴意旨以：被告新製之點名簿中，原未到工變更為
    到工者有之；原有到工變更為未到工者有之，顯非僅依私人
    週曆記載修正原點名簿，變更結果亦失去原始點名簿之原貌
    ，架空點名簿設立之目的，使國家對公務員勤惰考核及加班
    費發給失據，自有致生損害？而被告雖有在私人週曆上記載
    隊員到工情形，然於原審判決所舉之週曆同樣頁面中，在 1
    月9日前卻有1月21日之記載，顯見記載並非依序為之，應屬
    臨訟於月底倒填。且公務員加班費計算，概以小時為單位，
    意在以實際上較為合理之最小計費單位，從寬、從實核算公
    務員之加班時數。雖然各單位於正常上班時間，或有於人員
    遲到時，稍微放水，不予記錄之情，但此與額外加班情形不
    同。被告為感謝部分配合加班之隊員，從優計算隊員之加班
    費，慷國家公器之慨，浮報加班費，自有圖利他人之意圖等
    語。惟被告係因清潔隊員假日輪休預先排定，卻有於假日臨
    時勤務加班，與原始點名簿上所載不符，乃另登載於桌曆上
    。而因原始點名簿塗改髒亂，遂依清潔隊慣例，重新謄寫後
    呈報上級。且被告係因隊員廖賜章等人於例假日加班，為促
    使加快工作，而從寬認定工作時數，係屬清潔隊慣例，並為
    人情之常。又原始點名簿載明隊員廖賜章到工，被告重新謄
    寫後卻記載「輪休」，更無圖利廖賜章之事實。另被告於桌
    曆上記載各隊員於94年1至4月間何日到工情況，並非臨訟製
    作，業經詳敘如前。公訴人上訴，猶以原始點名簿與被告重
    新謄寫後內容不符，及被告從優計算隊員之加班費等情，指
    稱被告有偽造文書及圖利犯行，委無可採。再公訴人起訴被
    告將原輪休超過每月規定天數，無法再報領加班費之不知情
    員工廖賜章、劉添福、莊添興、蔡陳月蔭、陳英枝、江福仁
    、張寶林及胡思偉等8 人之輪休、出勤或休假紀錄加以變造
    ，據以呈報區隊申請加班費，致8人共獲得不法利益合計187
    455 元，既經查明不實，已見被告並無公訴人所指之犯行。
    且被告於桌歷上記載隊員實際出勤狀況，縱有未依桌歷日期
    次序登載，或將原到工之隊員誤載為輪休，然於呈報上級據
    以申領加班費之點名簿內容既無不實，被告自不構成偽造文
    書及圖利罪行。足見公訴人上訴，猶指被告犯罪，為無理由
    ，應予駁回。
據上論斷，應依刑事訴訟法第368條，判決如主文。
本案經檢察官沈明彥到庭執行職務。
中    華    民    國    95    年    7     月    6     日
                  刑事第八庭審判長法  官  鄭文肅
                                  法  官  楊炳禎
                                  法  官  陳國文
以上正本證明與原本無異。
檢察官如不服本判決，應於收受送達後10日內向本院提出上訴書
狀，其未敘述上訴之理由者並得於提起上訴後10日內向本院補提
理由書（均須按他造當事人之人數附繕本）。
                                  書記官  蔡棟樑
中    華    民    國    95    年    7     月    6     日


司法院資訊處製作；財團法人民間司法改革基金會備份。
